【裁判字號】    97,重上,454
【裁判日期】    980505
【裁判案由】    塗銷抵押權登記
【裁判全文】
臺灣高等法院民事判決                 97年度重上字第454號
上  訴  人  巳○○
訴訟代理人  石麗卿律師
被 上訴 人  丙○○
            丁○○原名陳仁傑.
            辛○○
            戊○○
            庚○○
            己○○
上列六人共同
訴訟代理人  洪戩穀律師
被 上訴 人  辰○○    住桃園縣蘆竹鄉○○村○○鄰○○街40號
            卯○○    住同上村16鄰中正路340巷16號
            癸○○    住同上村17鄰立仁街12號
            丑○○    住同上村5鄰南崁路一段149號
            子○○    住同上村5鄰南崁路一段147號
            壬○○    住桃園縣楊梅鎮○○里○○鄰○○街370
                        號8樓
            寅○○    住桃園縣八德市茄苳里9鄰鴨仔店4號
上列七人共同
訴訟代理人  黃政雄律師
上列當事人間請求塗銷抵押權登記事件，上訴人對於中華民國
97年6月13日臺灣桃園地方法院96年度重訴字第86號第一審判決
提起上訴，本院於98年4月21日言詞辯論終結，判決如下：
    主  文
原判決廢棄。
被上訴人在第一審之訴駁回。
第一、二審訴訟費用由被上訴人連帶負擔。
    事實及理由
一、被上訴人主張：坐落桃園縣大園鄉○○段海口小段第72號、
    72之42、之44、之45、之46、之51、之52、之88、之89、之
    90、之96、之99、之104、之115號等14筆土地（下稱系爭土
    地）原係被上訴人丙○○及已故陳吳阿燕共有，應有部分各
    二分之一，陳吳阿燕於民國91年9月15日死亡，陳吳阿燕之
    子陳顯清、養女黃陳寶玉分別於75年12月4日、57年3月10日
    死亡，陳吳阿燕就系爭土地之權利應由其子陳顯清之子女，
    即被上訴人丙○○、丁○○、辛○○、戊○○、庚○○、己
    ○○（下稱丙○○等6人）及養女黃陳寶玉之子女即被上訴
    人卯○○、辰○○、癸○○、壬○○、丑○○、寅○○、子
    ○○（下稱卯○○等7人）共同繼承。訴外人陳張素珠為丙
    ○○等6人之母，未得所有權人陳吳阿燕及丙○○之同意，
    擅自於85年11月27日就系爭土地與上訴人訂定買賣契約，並
    擅將陳吳阿燕系爭土地所有權應有部分二分之一，於86年12
    月月17日設定本金最高限額新台幣（下同）4500萬元抵押權
    登記（下稱系爭抵押權登記）予上訴人，陳吳阿燕既不知情
    ，亦未承認上揭買賣及設定抵押權之法律行為，對其自不生
    效力。被上訴人等為陳吳阿燕之共同繼承人，系爭土地抵押
    權登記對被上訴人等亦不生效力，自應予以塗銷等語。爰依
    所有權及無權代理法律關係，求為命上訴人塗銷系爭土地抵
    押權登記之判決（原審為被上訴人勝訴判決）。答辯聲明：
    上訴駁回。
二、上訴人則以：系爭抵押權登記係設定義務人陳吳阿燕以系爭
    土地擔保債務人陳張素珠因系爭土地買賣行為所生之債務。
    陳張素珠就系爭土地，於85年11月27日代理丙○○及陳吳阿
    燕與上訴人所簽定之買賣契約，雖經原法院89年度重訴字第
    253號損害賠償事件（下稱另案訴訟）判決認定該買賣契約
    對丙○○、陳吳阿燕不生效力，但仍判令陳張素珠應賠償上
    訴人損害金2,015萬元及自89年8月25日起算法定遲延利息。
    此項債務係因債務人陳張素珠與上訴人間之買賣行為所發生
    者，自屬系爭抵押權所擔保之債務，是項債務既未消滅，尚
    不能因上開買賣契約對陳吳阿燕不生效力，亦認為系爭抵押
    權有無效之原因，自不得據以請求塗銷。又系爭抵押權設定
    契約書陳吳阿燕之印文為真正，其印鑑證明書，係陳吳阿燕
    委由其孫即被上訴人丁○○（原名陳仁傑）申請者，足見設
    定系爭抵押權係經陳吳阿燕同意。縱若不然，陳張素珠於另
    案訴訟事件審理時自承：因以前家庭的事都是我處理的，我
    婆婆九十幾歲了，系爭土地合建的事我就處理；過去的事不
    必經過婆婆及兒子的同意，我都可以處理等語；可見陳吳阿
    燕就其所有系爭土地由陳張素珠全權代理一節，顯然知情；
    陳吳阿燕既明知陳張素珠代為處理系爭抵押權之設定，而不
    為反對之意思表示，並任由陳張素珠提出印鑑證明書等文件
    供設定系爭抵押權之用，客觀上顯足使上訴人相信陳張素珠
    已被授權，則陳吳阿燕自應負表見代理之授權人責任。被上
    訴人請求塗銷系爭抵押權登記，亦屬無據等語，資為抗辯。
    上訴聲明：(一)原判決廢棄。(二)被上訴人在第一審之訴駁回。
三、被上訴人主張訴外人陳張素珠未得土地所有權人陳吳阿燕同
    意就系爭土地與上訴人所設定之抵押權，對陳吳阿燕不生效
    力，系爭抵押權登記應予以塗銷云云，固據提出系爭土地買
    賣契約書，系爭土地登記謄本、協議書、原法院另案訴訟民
    事判決及91年度訴字第170號刑事判決各1件為證。依原法院
    91年度訴字第170號刑事判決所認定85年11月10日陳張素珠
    出具之「委託書」係訴外人呂一男、乙○○基於共同犯意先
    於該委託書簽署陳吳阿燕、丙○○名字後交由陳張素珠盜蓋
    陳吳阿燕、丙○○之印章而成；陳吳阿燕、丙○○並未同意
    委託陳張素珠就系爭土地與上訴人簽訂買賣契約。其次，原
    法院89年度重訴字第253號損害賠償事件中，上訴人以陳吳
    阿燕、丙○○及陳張素珠為被告，主張陳吳阿燕、丙○○委
    託陳張素珠與上訴人簽訂系爭土地買賣契約，嗣陳吳阿燕、
    丙○○及陳張素珠均違約，丙○○且將其土地權利贈與其妻
    ，上訴人已解除契約，因而請求陳吳阿燕、丙○○返還價金
    ，並請求陳張素珠賠償損害等情；而陳吳阿燕、丙○○則以
    陳張素珠與上訴人所訂系爭土地買賣契約，均未經陳吳阿燕
    、丙○○之授權，事後亦未得其承認，故該買賣契約係出於
    陳張素珠無權代理之行為，對陳吳阿燕、丙○○不生效力等
    語為辯。原法院審理結果認為陳張素珠與上訴人簽訂系爭土
    地買賣契約並未獲得陳吳阿燕、丙○○之授權，買賣契約對
    陳吳阿燕、丙○○不生效力等旨，亦有上揭民事判決在卷可
    稽，並經本院調卷核閱無訛。上訴人與陳吳阿燕間就上開買
    賣契約是否授權之重要事項，於前揭另案訴訟中既經雙方提
    出證據攻防、辯論後，且經法院為判斷，案已確定，則雙方
    就此重要爭點，本於訴訟誠信原則，自不得再事爭執。自難
    遽認陳張素珠與上訴人簽訂系爭土地買賣契約時已獲得陳吳
    阿燕、丙○○之授權。又證人乙○○雖證稱：陳仁傑曾偕同
    伊至其祖母陳吳阿燕宅，叫陳仁傑將設定抵押權之事告知其
    祖母，其祖母有同意云云（見本院卷第129頁背面），然證
    人乙○○與上訴人為合夥人（見原法院89年度訴字第253號
    卷第211頁合夥契約書）其利害與共，尚難輕信。是上訴人
    所辯，系爭抵押權設定登記時已獲得陳吳阿燕同意等情，尚
    難謂已獲充分證明。
四、按由自己之行為表示以代理權授與他人，或知他人表示為其
    代理人而不為反對之表示者，對於第三人應負授權人之責任
    ，但第三人明知其無代理權或可得而知者，不在此限，民法
    第169條定有明文。查陳張素珠與上訴人簽訂系爭土地買賣
    契約時，買賣契約第11條特別約定出賣人應負責清除地上權
    登記，而出賣人遲未能塗銷地上權登記，雙方乃於86年10月
    22日協議約定於87年4月30日完成塗銷地上權登記，否則願
    賠付違約金，並設定抵押權以資擔保，因而於協議書第3條
    明定：甲方已付買賣價款乙方同意先行提供本買賣不動產為
    擔保設定抵押權予甲方或甲方指定人設定4500萬元，藉資擔
    保，此觀之卷附協議書甚明（原審卷第34頁）。此協議書乙
    方雖僅由陳張素珠一人簽署，然協議書開端即載明所有權人
    陳吳阿燕、丙○○為乙方，且協議書係為解決系爭土地買賣
    契約特約事項地上權之問題而簽署，系爭土地買賣契約特約
    事項並載明陳張素珠已獲全權代理之旨，則協議書簽署時，
    雙方應有陳張素珠為其代理人之共識。而依陳張素珠與上訴
    人簽訂系爭土地買賣契約第11條特約事項簽訂契約同時交付
    土地所有權狀正本，身分證影本，便章等以辦理分割等相關
    手續，可知當時僅交付土地所有權狀正本，尚未交付印鑑證
    明書及完成用印手續。惟不動產物權之處分行為與設定行為
    法律效果畢竟不一，不能以未同意不動產物權之出賣行為即
    推認亦不同意設定抵押權行為。查本件抵押權設定契約書（
    公契）所附印鑑證明書為真正，為兩造所不爭，該印鑑證明
    書乃陳吳阿燕因行動不便，委託其孫即被上訴人丁○○（原
    名陳仁傑）申請者，有桃園市公所函附印鑑證明申請書、委
    任書為憑（原審卷第105-107頁）；按印鑑證明書乃不動產
    物權於處分或設定行為時，憑以鑑別是否為不動產物權處分
    或設定行為人之身份資格之重要文件，乃眾所皆知；陳吳阿
    燕既申請印鑑證明書，則就其系爭土地將有處分或設定行為
    乃可得而知之事。陳張素珠雖於原法院另案訴訟中陳稱：係
    伊叫陳仁傑去申請云云（見原法院89年度訴字253號卷第250
    頁）；然證人甲○○即當時承辦代書亦證稱：整個案件包括
    買賣部分，我應該有去過陳吳阿燕住宅，只是不知道（記得
    ）是辦理買賣（按本件系爭土地陳吳阿燕並無辦理買賣之移
    轉登記）或抵押權設定或是拿其他文件，應該有見過陳吳阿
    燕，大概辦理核對文件方面之事，她說甚麼話我不記得了等
    語（見本院卷第116頁）。縱令陳吳阿燕教育程度為不識字
    （見原審卷第77頁），然承辦代書甲○○既因辦理抵押權設
    定登記而前往陳吳阿燕住宅，無論係用印或核對文件，則陳
    吳阿燕就系爭土地將有設定行為亦難謂全然不知。次查陳張
    素珠於原法院另案訴訟中自承：系爭土地是丙○○與陳吳阿
    燕的，他們是我兒子及婆婆，因以前家庭的事都是我處理的
    ，因為他們都不管事，因為我婆婆九十幾歲了，所以合建的
    事我就拿來處理，他們都不知道；之前有關合建的事也是我
    處理的，我處理一直都很順利；過去的事不必經過婆婆及兒
    子的同意，我都可以處理等語（見原法院89年度訴字253號
    卷第77頁）。陳吳阿燕係民國前3年9月16日生，去86年12月
    17日辦理抵押權設定登記時年近90歲，且行動不便，而其獨
    子陳顯清早於75年間亡故（見原審卷第29、69頁），養女已
    嫁，是陳張素珠所陳以往不必經過婆婆同意伊可以處理等語
    ，實與常情不悖。再者，上訴人以陳吳阿燕、丙○○委託陳
    張素珠與上訴人簽訂系爭土地買賣契約及前揭協議書，嗣陳
    吳阿燕、丙○○及陳張素珠均違約，上訴人乃委任律師羅美
    鈴於88年11月19日分函陳吳阿燕、丙○○、陳張素珠三人載
    明前揭協議書之要旨及系爭土地所有權狀正本已經交付上訴
    人等旨，限期七日解決未果，復於89年7月17日分函陳吳阿
    燕、丙○○、陳張素珠三人解除契約等情，此有各該律師函
    及陳吳阿燕、丙○○、陳張素珠三人之掛號郵件收件回執各
    2件附卷可憑（原法院89年度訴字253號卷第37-44頁）；丙
    ○○於該另案訴訟中亦自陳：於88年間收到羅律師信才知道
    其母親就系爭土地簽訂買賣契約事等語（見該號卷第129-13
    2頁，原審卷第177頁），足見陳吳阿燕至遲於88年間收律師
    函時應已知悉設定抵押權登記事。倘陳吳阿燕不同意設定系
    爭抵押權登記，何以至91年9月15日其生前均未有何主動反
    對之舉止；又陳吳阿燕倘曾表示不同意設定系爭抵押權登記
    ，則其與陳張素珠信賴關係，衡情當受其質疑，然於上開另
    案訴訟中，陳吳阿燕於89年10月21日猶曾以載明「委託陳張
    素珠全權處理」之委託書，委任陳張素珠為其訴訟代理人（
    該委託書附原法院89年度訴253號卷第63頁），實悖常情。
    況於前揭另案訴訟中陳張素珠曾另具狀略謂：「被告婆婆即
    同案被告陳吳阿燕，業將其持有系爭土地二分之一產權，設
    定4500萬元予原告供為本件土地買賣擔保，故而，縱認被告
    有原告所稱違約情事，上開擔保，已然足供原告確保系爭土
    地買賣債權，原告並無任何損害可言」等情為辯（原法院89
    年度訴253號卷第218頁），對照該書狀陳張素珠極力否認丙
    ○○知情，並稱伊係於未告知丙○○下逕自申請其印鑑證明
    書等情以觀，顯見該書狀對陳吳阿燕並非有利，然陳吳阿燕
    亦任由陳張素珠為之，足見陳吳阿燕就系爭土地及其他事務
    （如開庭等）係由陳張素珠全權代理一節，顯然知情。陳吳
    阿燕既明知陳張素珠代為處理系爭抵押權之設定，而不為反
    對之意思表示，並任由陳張素珠提出印鑑證明書等文件供設
    定系爭抵押權之用；參以系爭抵押權登記於86年12月17日辦
    理設定登記時，陳張素珠所涉偽造文書乙案即原法院91年度
    訴字第170號尚未被起訴，亦未受刑事判決；客觀上顯足使
    上訴人確信陳張素珠已獲授權，揆諸上開規定，陳吳阿燕自
    應負表見代理之授權人責任。又債務人陳張素珠於前揭另案
    訴訟中既經判命應賠償上訴人損害金2,015萬元及自89年8月
    25日起算法定遲延利息確定，此項債務係因債務人陳張素珠
    與上訴人間之買賣行為所發生者，自屬系爭抵押權所擔保之
    債務，被上訴人既未證明是項債務已消滅，其請求塗銷系爭
    抵押權登記自屬無據。
五、綜上所述，被上訴人本於所有權及無權代理法律關係，請求
    上訴人塗銷系爭抵押權登記尚屬無據，不應准許。原審為上
    訴人敗訴判決，自有未洽。上訴論旨指摘原判決不當，求予
    廢棄改判，為有理由。自應由本院予以廢棄改判，如主文第
    二項所示。
六、本件事證已臻明確，兩造其餘攻擊防禦方法及未經援用之證
    據，經審酌後認與本件判決結果不生影響，爰不一一論述，
    併此敘明。
七、據上論結，本件上訴為有理由，依民事訴訟法第450條、第
    85條第2項，判決如主文。
中    華    民    國    98    年    5    月    5      日
                  民事第十庭
                      審判長法  官  黃豐澤
                            法  官  林麗玲
                            法  官  吳謀焰
正本係照原本作成。
如不服本判決，應於收受送達後20日內向本院提出上訴書狀，其
未表明上訴理由者，應於提出上訴後20日內向本院補提理由書狀
（均須按他造當事人之人數附繕本）上訴時應提出委任律師或具
有律師資格之人之委任狀；委任有律師資格者，另應附具律師資
格證書及釋明委任人與受任人有民事訴訟法第466條之1第1項但
書或第2項（詳附註）所定關係之釋明文書影本。
中    華    民    國    98    年    5     月    6     日
                            書記官  鄭淑昀
附註：
民事訴訟法第466條之1（第1項、第2項）：
對於第二審判決上訴，上訴人應委任律師為訴訟代理人。但上訴
人或其他法定代理人具有律師資格者，不在此限。
上訴人之配偶、三親等內之血親、二親等內之姻親，或上訴人為
法人、中央或地方機關時，其所屬專任人員具有律師資格並經法
院認為適當者，亦得為第三審訴訟代理人。

司法院資訊處製作；財團法人民間司法改革基金會備份。
